行　政　法　院　判　決　　　　　　　　　　　　　八十七年度判字第一二八四號
　　原　　　告　英商．威爾康基金股份有限公司
　　代　表　人　甲○○○○○○.
　　訴訟代理人　林志剛　律師
　　　　　　　　陳和貴　律師
　　　　　　　　乙○○
　　被　　　告　經濟部中央標準局
右當事人間因發明專利申請事件，原告不服行政院中華民國八十六年十二月十日台八
六訴字第四八五二五號再訴願決定，提起行政訴訟。本院判決如左︰
　　主  文
原告之訴駁回。
　　事  實
緣原告前以第00000000號「精胺酸衍生物」申請發明專利，經被告審查，不
予專利。原告不服，申請再審查，經被告以八十五年八月二十一日（）台專（玖）
一○二七字第一三一九九五號專利再審查審定書為仍應不予專利之處分，原告提起訴
願、再訴願，均遭駁回，乃提起本訴。茲摘兩造訴辯意旨於次：
原告起訴意旨及補充理由略謂：一、查原處分論定本案不符專利法第二十條第一項前
段、第二十二條第三及第四項規定而不予發明專利之理由係為：L-NMMA及其相關用途
已見於公開刊物（如說明書第３頁所述），本案之技術內容係將L-NMMA與氫氯酸反應
及結晶而得其氯化氫結晶鹽；前述通知書指出申請專利範圍第１項之述過於籠統，
未詳細記載L-NMMA氯化鹽之物、化特性數據，難以界定所請範圍，查八十五年一月四
日修正之申請專利範圍第１項僅增加「至少純的鹽」之限制，依據說明書第４頁
所述，L-NMMA氯化氫鹽包括至少三種不同的結晶形式（Ａ、Ｂ及Ｃ），其物、化特性
亦互有差異，由第１項之申請範圍並無法界定所請標的涵蓋何種形式之氯化氫鹽或是
何種組成比例之混合形式，而八十五年一月四日檢送附件一之補充資料亦未提出進行
測試之L-NMMA氯化氫鹽成分說明，故以說明書之內容實不足以支持所請範圍皆為產業
上可利用之發明。再訴願決定除維持原處分之見解外，並認Cefazoline及Ranitidine
各有不同結晶形式，不同結晶形式晶體，對水之溶解度，在體內之吸收度均不同，本
案未提出具體藥理活性測試，即難認定本案之藥理活性：本案所請既為化合物，其中
申請專利範圍第一項只界定至少百分之七十純的鹽，其他百分之三十為何種物質無法
確認，自難謂可供產業上利用。二、觀諸上開原處分暨再訴願決定之核駁理由，其認
事用法頗有違誤不法之處，茲一一分述如后：(一)關於被告機關指稱「本案未詳細記載
L-NMMA氯化氫鹽之物、化特性數據，難以界定所請範圍，依據說明書之所述，L-NMMA
氯化氫鹽包括至少三種不同的結晶形式（Ａ、Ｂ、Ｃ），其物化特性亦互有差異，由
第１項之申請專利範圍並無法界定所請標的涵蓋何種形式之氯化氫鹽或是何種組成比
例之混合形式」及再訴願決定機關指稱本案「所請既為化合物，其中申請專利範圍第
１項只界定至少百分之七十純的鹽，其他百分之三十為何種物質無法確認，自難謂可
供產業上利用」乙節，原告認為被告機關及再訴願決定機關顯然誤認本案所請標的乃
是由數種不同的同型體（ isoform）所形成之組成物，方對本案為核駁之處分，按，
先前技藝中L-NMMA鹽酸鹽只能得到溶液形式，而本發明之對象乃為Ng－單甲基－Ｌ－
精胺酸酸鹽（ L-NMMA鹽酸鹽）之單離形式（isolated form）亦即將L-NMMA單獨單離
出，並非請求由數種不同的同型體（ isoform）所形成之組成物，而此單離形式可包
含晶體以及不定形體，熟悉此項技術人士均知，每次結晶時存在於每一批次的結晶產
物中之各種晶型的晶體和非晶型體的組成比例完全無法控制至完全相同的程度，因此
被告機關要求原告限制申請專利範圍中各晶體的組成比例實屬不合理的要求，而事實
上，本案之技術特徵乃在單離形式的L-NMMA鹽酸鹽，故其申請專利範圍應可涵蓋各個
別的同型晶體（isomorphic form）以及二或多種同晶型體與不定形體（ amorphous
form）的混合物，只要其是呈單離形式，不論是晶體或不定形體均應包含在本發明之
範圍內，再者，L-NMMA鹽酸鹽雖有三種晶體形式（Ａ、Ｂ和Ｃ形），然而L-NMMA鹽酸
鹽結晶產物中Ｂ和Ｃ形的量相當的少，大部分為Ａ形晶體，而如前所述本案乃在請求
單離形式之鹽酸鹽，並非請求各晶型之組成物，並且L-NMMA鹽酸鹽雖有三種晶體形式
（Ａ、Ｂ和Ｃ形），然實際應用時，呈單離形式之L-NMMA鹽酸鹽係溶於水溶液中，而
其濃度遠低於其濃度上限。例如，Ｂ形晶體的溶解度是600mg\ml，Ａ形晶體的溶解度
是800mg\ml，亦即在實際應用時，投服的藥物是呈一種 50mg\ml溶液形態。因此不同
型的晶體之生物吸收率差異並非關鍵，蓋在溶液的情況下，各形式晶體均已呈相同之
溶液形態，並不會影響本案鹽酸鹽之生物吸收率，自無對各晶體和不定形體於L-NMMA
鹽酸鹽中之組成比例加以限定之必要，惟為進一步明確界定本案請求標的，原告願再
修正本案申請專利範圍第１項以供大院改判之參考，按法律之適用乃一面認定事實，
一面認定法律之涵攝過程，今被告機關顯對本案申請標的及技術特徵有所誤認，認事
既非正確，則用法自難無所違誤。(二)關於再訴願決定機關之引證Cefazoline和Raniti
dine而認為本案藥理活性難以認定乙節，首先關於Ranitidine一案，原告要提出說明
的是，Ranitidine與本案並無關聯，因此以此引證來作核駁依據更足以證明再訴願機
關不了解本發明目的及本發明之技術特徵。按，Ranitidine鹽酸鹽之一種形式晶體（
第一型）係揭示於一早先申請的專利中，而其第二種形式晶體（第二型）則揭示於後
來申請的專利中，第二型的可專利性係基於較第一型易過濾之製造上的優點，而非基
於任何藥理性質，事實上，雖然原告販賣第二型晶體於市場上，第一型晶體是由其他
一些製造商販賣於市，然而這些製造商指出二種結晶型均可為體內充份吸收（即具充
份的生物吸收率），因而具有產業上可利用性。反觀本發明，L-NMMA鹽酸鹽單離形式
完全未曾揭示於先前技藝中，而原告所請求的是呈單離形式的鹽（the salt in isol
atedform），並不論其結晶形態，因此，Ranitidine實與本案無關。至於Cefazoline
 一案，原告取得一份美國專利案第 4,898,937 號以供大院參考，此篇專利乃係有關
Cefazoline納鹽之α－型晶體，惟該專利案完全未揭示任何藥理試驗數據，且其發明
的討論僅限於其α－型晶體比習知的晶型具有較低的含水量且較為安定，亦即，該發
明專利僅係有關於具有特定含水量之特定晶型，與本案技術截然不同，對熟習此技藝
人士而言自難以該發明專利而聯想到本發明並與本發明作比對。則Ng－單甲基－Ｌ－
精胺酸鹽酸鹽之單離形式（ isolated form）在先前既完全未曾為人所報導過，且先
前技藝中L-NMMA鹽酸鹽只能得到溶液形式，並未曾單獨單離出，是故，本發明之新穎
性和產業利用性自不因此二引證化合物而喪失，尚祈大院明察。(三)為助大院能確切了
解本案實具產業上利用性，原告爰再提供以下附證，以供大院裁判之參考：本案之L-
NMMA鹽酸鹽於一九九七年一月二十九日取得之歐洲專利EP 0000000文件，由此歐洲專
利可知，所請的範圍在未修正的情況下即已獲得專利，並且，本案之鹽酸鹽目前進入
臨床試驗的後期，由英國藥物控制局（Medicines Control Agency）所出具的證明所
示（546C88即為本案L-NMMA鹽酸鹽，以證實本案鹽酸鹽早已進入臨床試驗階段，由本
案之鹽酸鹽已取得歐洲專利及已進入臨床試驗階段之事實，顯然可證明本案確具有產
業上利用價值。同時，於早期臨床試驗時所用之藥物的化合物分析數據，揭示一般製
造的藥物可存在有雜質，但雜質不會進入晶體形式的藥物中，因此雜質問題不必在此
討論，有Ａ、Ｂ和Ｃ形晶體之光譜資料以供鑑定，如前述分析數據加上先前原告所提
出的Ｘ－光晶體結構數據和藥理試驗報告，應足佐證本案關於L-NMMA鹽酸鹽具產業上
之利用性之專利要件。三、原告認為被告機關對本案之技術特徵有所誤解，本案之特
徵在於單離形式的Ng－單甲基－Ｌ－精胺酸鹽酸鹽（L-NMMA鹽酸鹽），並非請求物質
之組合物，依被告機關現行專利審查基準，當請求化合物本身時，只要提供有足夠的
物化性資料即足供鑑定，而無必要再提供該化合物之各型態（晶型）物質的藥理活性
數據及鑑定數據，因此，被告機關執意要求原告提呈各晶體的藥理活性和鑑定數據，
不但不符合其所自訂之審查基準，而且亦不合邏輯，此亦足證明被告機關係在未對本
案之特徵作通盤了解的情況下，方有對本案作出不合理的審定。四、有關被告機關指
稱原告修正之申請專利範圍應於再審查審定前向中標局為之，不得於再審查審定後行
政救濟階段方提起修正乙事，專利法非但未有此種明文之規定，且原告認為被告機關
實有逾越權限干涉大院審理之嫌，同時原告要指明的是，被告於專利審理階段完全未
給原告充份的機會修正申請專利範圍，如今欲阻擾大院審查原告修正之申請專利範圍
，實令人質疑其用心，再則，本案目前係在行政救濟階段，一旦行政法院接受原告之
訴訟理由，則由被告所為之核駁本案的不合法審定亦將會被撤銷，本案將再回到審查
階段，因此本專利申請案之處分是否合法尚未完全確定，因此原告理應可以表達願意
修正申請專利範圍之意願，並藉由修正的申請專利範圍使本案之特徵更加明確，以利
大院作成符合專利法第一條明定保護發明之立法宗旨的判決。五、有關被告機關辯稱
原告提出之USP0000000,EP0000000，英國藥物控制局證明文件及化合物分析等文獻未
經被告審理乙節，原告必須指明，USP0000000係原告針對訴願機關所提要求比較Cefa
zoline和Ranitidine與本案之關係而提出之參考文獻，被告機關既於其審查階段時完
全未提出相關的要求，如何期待原告提出此相關的參考文獻，因此被告機關辯解之詞
實屬無稽。再者本案之歐洲對應案 EP0000000係公告於八十六年一月二十九日，故於
本案在原處分機關專利審查階段時，本案之歐洲對應案亦係同時處於歐洲專利局之審
查過程中，自無於其時提供該對應案以供被告機關參考之理。可知，被告機關之答辯
全無理由。本案具新穎性、進步性，並有產業上之利用性，符合發明專利要件，請撤
銷原處分及原再訴願決定。
被告答辯意旨略謂︰一、原告稱本案之技術特徵在於單離形式的Ng－單甲基－Ｌ－精
胺酸氯化氫鹽（以下簡稱L-NMMA鹽酸鹽），而非請求由數種不同的同型體所形成之組
成物，故只要其是呈單離形式，不論是晶體或不定形體均應包含在本發明之範圍內，
再者，在實際應用時，投服的藥物是呈一種 50mg\ml溶液形態，因此各形式晶體均已
呈相同之溶液形態，並不會影響本案鹽酸鹽之生物吸收率，自無對各晶體和不定形體
於L-NMMA鹽酸鹽中之組成比例加以限定之必要，本局顯對本案申請標的及技術特徵有
所誤認等；惟此乃原告片面之詞，查本案係申請L-NMMA鹽酸鹽、其醫療用途及製備方
法，而L-NMMA及其相關藥理活性已揭示於美國專利第0000000號案（見說明書
第３頁），本案之技術內容係將L-NMMA與氫氯鹽反應、結晶而得其氯化氫結晶鹽，然
而說明書及八十三年十月二十九日修正之申請專利範圍並未提供製得產物之物、化特
性及功效測試數據，經本局八十四年十一月二日以台專（玖）○一○二七字第一四
八五七四號再審查核駁理由先行通知書函請原告提出申復、修正，但八十五年一月四
日所提申復函僅補充L-NMMA氯化氫鹽之結晶、熔點及穩定性數據，並未提出進行測試
之L-NMMA氯化氫鹽成分說明，修正之申請專利範圍第１項雖增加「至少純的鹽」
之限制，然而L-NMMA氯化氫鹽包括至少三種不同的結晶形式（Ａ、Ｂ及Ｃ），其物、
化特性亦互有差異，由第１項之申請範圍並無法界定所請標的涵蓋何種形式之氯化氫
鹽或是何種組成比例之混合形式；至於在實際應用時係呈溶液形態，故無須於申請專
利範圍界定其晶形或組成比例等乙事，亦屬牽強之詞，按本局八十五年五月訂定之專
利審查基準第６、１０頁已明醫藥品發明案之申請標的若為包含兩種或兩種以上之元
素或化合物之組成物時，其係以特定組成含量利用物理方法製成而呈均質狀態者（見
訴願答辯理由書之附件二），已知本案申請之Ng－單甲基－Ｌ－精胺酸氯化氫鹽包括
至少三種不同的結晶形式及其不定形固體，然而由八十五年一月四日修正之申請專利
範圍第１項實無法界定所請標的涵蓋何種形式之氯化氫鹽或是何種組成比例之混合形
式，此與專利審查基準之規定明顯不符，而原告於無明確界定之申請專利範圍下自無
主張權利之依據，亦屬合理。有關本案使用不同晶形物製成之藥學組成物不會呈現療
效上之差異等事，顯與事實不符，已知Ａ、Ｂ及Ｃ三種晶形確具不同之物、化特性，
則在無任何藥理活性測試下，原告如何認定組成分之種類及組成比例並不影響其藥理
活性；另原告願再修正本案申請專利範圍第１項以取得專利保護乙事，依專利法第四
十四條及專利法施行細則第三十條之規定，修正專利範圍應於再審查審定前向本局為
之，而非在審定後向行政救濟機關修正，併予指明。二、至於原告補充美國專利案第
4,898,937 號、歐洲專利EP 0000000、英國藥物控制局所出具的證明及早期臨床試驗
所用之藥物的化合物分析數據等參考文獻，係於本案再審查審定之後始行提出，既未
經本局審查，自未便在行政訴訟階段中受理審究。綜上所述，本局所為本案應不予專
利之審定並無違法，本案原告之訴無理由，敬請駁回之。
　　理  由
依專利法第二十條第一項規定，凡可供產業上利用之發明，無該項所列情事之一者，
得申請取得發明專利。是以若不能供產業上利用，自不得申請取得發明專利。又申請
發明專利之說明書，除應載明申請專利範圍外，並應載明有關之先前技術、發明之目
的、技術內容、特點及功效，使熟習該項技術者能瞭解其內容並可據以實施。申請專
利範圍，應具體指明申請專利之標的、技術內容及特點，復為同法第二十二條第三項
及第四項所明定。其未依規定載明或指明者，即不確定或不足據以實施供產業上之利
用，亦無從准許專利。本件原告於民國八十二年七月二十三日以其「精胺酸衍生物」
係申請（Ｓ）－Ｎ〔亞胺（甲胺）甲基〕鳥胺酸（簡稱L-NMMA）之氯化氫氧合物之醫
療用途及製備方法等情，向被告申請發明專利。案經被告編為第00000000號
審查，不予專利。原告修正申請專利範圍，申請再審查，被告以L-NMMA及其相關用途
已見於公開刊物（如本案專利說明書第三頁所述美國專利案第0000000號）。
本案將L-NMMA與氫氯酸反應及結晶而得其氯化氫結晶鹽，被告於八十四年十一月二日
（八四）台專（玖）○一○二七字第一四八五七四號專利再審查案核駁理由先行通知
書指出申請專利範圍第一項述過於籠統，未詳細記載L-NMMA氯化氫鹽之物、化特性
數據，難以界定所請範圍，本案八十五年一月四日修正申請專利範圍第一項僅增加「
至少百分之七十純的鹽」之限制。按其依據說明書第四頁述L-NMMA氯化氫鹽包括至
少三種不同結晶形式（Ａ、Ｂ及Ｃ），其物、化特性互有差異，本案由第一項申請專
利範圍無法界定所請標的涵蓋何種形式之氯化氫鹽或何種組成比例之混合形式，八十
五年一月四日檢送附件一補充資料亦未提出進行測試之L-NMMA氯化氫鹽成分說明，不
足以支持所請範圍皆為產業上可利用，依專利法第二十條第一項前段、第二十二條第
三項及第四項規定，應不予專利。原告以其八十五年一月四日修正申請專利範圍第一
項已界定精胺酸氯化氫鹽為至少百分之七十純的鹽，其他物化數據亦已見於同日所送
補充資料，物化數據無須記載於申請專利範圍；本案並非僅申請L-NMMA之氯化氫鹽結
晶物，亦包括其不定形固體，不定形固體為本案說明書實施例三所支持，於實際應用
L-NMMA氯化氫結晶鹽製備藥學組成物時，使用說明書第四頁所述不同Ａ、Ｂ、Ｃ晶形
物，不致呈現療效上之差異，皆具產業上之利用性云云，訴經經濟部訴願決定及行政
院再訴願決定，以本案係申請L-NMMA之氯化氫氧合物之醫療用途及製備方法，而L-NM
MA及其相關藥理活性已揭示於美國專利案第0000000號，本案將L-NMMA與氫氯
酸反應、結晶而得其氯化氫結晶鹽，然說明書及八十三年十月二十九日修正申請專利
範圍並未提供製得產物之物、化特性及功效測試數據，八十五年一月四日申復函僅補
充L-NMMA氯化氫鹽之結晶、熔點及穩定性數據，仍未提出測試之L-NMMA氯化氫鹽成分
說明，修正申請專利範圍第一項雖增加「至少百分之七十純的鹽」限制，然其L-NMMA
氯化氫鹽包括至少三種不同結晶形式（Ａ、Ｂ、Ｃ），其物、化特性互有差異，第一
項申請專利範圍無法界定所請標的涵蓋何種形式之氯化氫鹽或何種組成比例之混合形
式，原處分以本案說明書不足以支持所請範圍皆為產業上可利用，並非無見。訴稱無
須界定晶形或組成比例云云，核不足採。又本案實施例三僅簡略記載不定形氯化氫鹽
於攝氏溫度四度，不添加晶種在乙醇中結晶之製備方法，與不定形固體之存在並不相
關，所稱不定形體可由實施例三支持，並非事實；訴願理由亦以Ａ、Ｂ、Ｃ三種晶形
具不同物、化特性，則在無任何藥理活性測試下，如何認定組成分之種類及組成比例
不影響其藥理活性﹖本案八十五年一月四日補充資料之測試物質為L-NMMA氯化氫鹽之
Ａ形結晶物，亦不足以支持所述Ａ、Ｂ、Ｃ晶形物不致呈現療效上差異之論點屬實，
所訴核不足採。又本案包括至少三種不同結晶形式及其不定形固體，八十五年一月四
日修正申請專利範圍第一項並未界定所請標的涵蓋何種形式之氯化氫鹽或組成比例。
再者，Cefazoline及Ranitidine各有不同結晶形式，不同結晶形式晶體，對水之溶解
度、在體內之吸收度均不同，本案未提出具體藥理活性測試，即難認定本案之藥理活
性；本案所請既為化合物，其中申請專利範圍第一項只界定至少百分之七十純的鹽，
其他百分之三十為何種物質無法確認，自難謂可供產業上利用等情，因而駁回原告之
訴願、再訴願。經核均無不合。原告起訴主張：本案之技術特徵在於單離形式的Ng－
單甲基－Ｌ－精胺酸酸鹽（L-NMMA鹽酸鹽），而非請求由數種不同的同型體所形成之
組成物，故只要其是呈單離形式，不論是晶體或不定形體均應包含在本發明之範圍內
，再者，在實際應用時，投服的藥物是呈一種50mg\ml 溶液形態，因此各形式晶體均
已呈相同之溶液形態，並不會影響本案鹽酸鹽之生物吸收率，自無對各晶體和不定形
體於L-NMMA鹽酸鹽中之組成比例加以限定必要。又Ranitidine一案與本案之為呈單離
形式的無關，Cefazoline一案僅係有關具有特定含水量之特定晶型，與本案技術截
然不同，不能據該二案認本案無新穎性及產業利用性云云，並修正本案申請專利範圍
第一項，且補充提出美國專利案第4,898,937 號、歐洲專利EP 0000000、英國藥物控
制局所出具的證明及早期臨床試驗所用之藥物的化合物分析數據等參考文獻，以佐證
本案具有產業上之利用性。惟查原告修正之申請專利範圍既未經原處分審查，即非原
處分之內容，本院自無從據以審究原處分是否違法。又參諸專利法第二十七條之規定
，發明專利之申請時，攸關專利權之取得至巨，有關專利要件是否具備之內容，自不
許於行政救濟程序中再事補充修正，否則無異無限延伸申請時之拘束力，一經為發明
專利申請，可次第補足其專利要件，而保有同一發明先申請者之優先效力，有違該法
條應准最先申請者取得專利之旨意。是原告以其在行政訴訟中提出申請專利範圍修正
內容，原處分尚未確定，並無不可云云，並非可採。又查本案申請之Ng－單甲基－Ｌ
－精胺酸氯化氫鹽包括至少三種不同的結晶形式及其不定形固體，然而由原告八十五
年一月四日修正之申請專利範圍第１項實無法界定所請標的涵蓋何種形式之氯化氫鹽
或是何種組成比例之混合形式，即無明確界定之申請專利範圍，自無主張權利之依據
。原告主張於申請專利範圍無須界定其晶形或組成比例，亦非可採。又已知Ａ、Ｂ及
Ｃ三種晶形確具不同之物、化特性，則在無任何藥理活性測試下，原告如何認定組成
分之種類及組成比例並不影響其藥理活性而無限定其晶形及組成比例之必要。本案之
技術內容係將L-NMMA與氫氯酸反應、結晶而得其氯化氫結晶鹽，然而申請專利說明書
及八十三年十月二十九日修正之申請專利範圍並未提供製得產物之物、化特性及功效
測試數據，八十五年一月四日申復理由亦無法界定申請專利範圍第一項之確定晶形或
組成比例之混合形式，依首開說明，自無從許其取得專利。本案經經濟部送由工業技
術研究院化學工業研究所審查結果，亦認本案所請為化合物，卻無法明確界定其化合
物，無法符合單一化合物或組合物之定比例表示之要求，不符合發明專利之要件，有
該院函附審查意見書存訴願決定卷足稽，斯為依我法制所為之析鑑意見，較諸原告於
起訴後補充提出美國、歐洲專利案及英國藥物控制局說明書、早期臨床實驗數據等資
料，謂本案具專利要件云云，自屬可採。從而原處分未准本案發明專利，尚無違誤。
訴願、再訴願決定遞予維持，均無不合。起訴意旨非有理由。
據上論結，本件原告之訴為無理由，爰依行政訴訟法第二十六條後段，判決如主文。
中    華    民    國     八十七      年      六      月     二十六      日
                    行 政 法 院 第 三 庭
                                審 判 長 評  事      陳  石  獅
                                         評  事      趙  永  康
                                         評  事      高  啟  燦
                                         評  事      蔡  進  田
                                         評  事      鄭  淑  貞
右  正  本  證  明  與  原  本  無  異
                                         法院書記官  郭  育  玎
中    華    民    國     八十七      年      六      月      三十       日
